---
title: "wiki4HE Data Set"
author: "Wellington Ferreira de Souza"
date: "24/01/2020"
output: 
  ioslides_presentation:
    logo: imagens/logo.svg
---

```{r setup, include=FALSE}
knitr::opts_chunk$set(echo = FALSE)
```

# *Introdução*

----

Esta apresentação detalha os resultados referentes às análises do conjunto de dados intitulado *wiki4HE*. Este data set está disponível no [*UCI Machine Learning Repository*](http://archive.ics.uci.edu/ml/datasets/wiki4HE) e refere-se a percepções e práticas de professores sobre o uso da Wikipedia como recurso de ensino. O conjunto disponibiliza informações referentes aos professores, como sexo e idade, além de respostas a perguntas de escala Likert.

Inicialmente tem-se a análise descritiva das variáveis de caracterização dos professores via gráficos interativos e, posteriormente a análise com relação as respostas dadas às perguntas de escala Likert.


# *Variáveis sociodemográficas*

----

```{r,echo=FALSE,warning=FALSE,comment="",message=FALSE}

rm(list = ls(all = T))

#=======================
# Pacotes
#=======================

library(tidyverse)
library(viridis)
library(plotly)
library(heatmaply)
library(dunn.test)
library(factoextra)
library(naniar)
library(mice)

#=======================
# Lendo os dados
#=======================

dados = read.csv2("wiki4HE.csv",na.strings = "?")

#=======================
# Funções
#=======================

scale_likertI = function(x){
  x = case_when(x==1~"Discordo totalmente",
                x==2~"Discordo parcialmente",
                x==3~"Não concordo, nem discordo",
                x==4~"Concordo parcialmente",
                x==5~"Concordo totalmente")
  x = factor(x, levels = c("Concordo totalmente",
                           "Concordo parcialmente",
                           "Não concordo, nem discordo",
                           "Discordo parcialmente",
                           "Discordo totalmente"))
  return(x)
}

scale_likertII = function(x){
  x = case_when(x==1~"Nunca",
                x==2~"Quase nunca",
                x==3~"Às vezes",
                x==4~"Quase sempre",
                x==5~"Sempre")
  x = factor(x, levels = c("Sempre",
                           "Quase sempre",
                           "Às vezes",
                           "Quase nunca",
                           "Nunca"))
  return(x)
  
}

#==============================================================
# Fazendo algumas codificações para as analises posteriores
#==============================================================

dados = dados %>% 
  mutate(GENDER = case_when(GENDER==0~"Masculino",
                            GENDER==1~"Femenino"),
         DOMAIN = case_when(DOMAIN==1~"Artes e Humanidades",
                            DOMAIN==2~"Ciências",
                            DOMAIN==3~"Ciências da Saúde",
                            DOMAIN==4~"Engenharia e Arquitetura",
                            DOMAIN==5~"Direito e Política",
                            DOMAIN==6~"Ciências Sociais"),
         PhD = case_when(PhD==0~"Não",
                         PhD==1~"Sim"),
         UNIVERSITY = case_when(UNIVERSITY==1~"UOC",
                                UNIVERSITY==2~"UPF"),
         UOC_POSITION = case_when(UOC_POSITION==1~"Professor",
                                  UOC_POSITION==2~"Associado",
                                  UOC_POSITION==3~"Assistente",
                                  UOC_POSITION==4~"Palestrante",
                                  UOC_POSITION==5~"Instrutor",
                                  UOC_POSITION==6~"Adjunto"),
         OTHER_POSITION = case_when(OTHER_POSITION==1~"Professor",
                                    OTHER_POSITION==2~"Associado",
                                    OTHER_POSITION==3~"Assistente",
                                    OTHER_POSITION==4~"Palestrante",
                                    OTHER_POSITION==5~"Instrutor",
                                    OTHER_POSITION==6~"Adjunto"),
         # OTHERSTATUS nao esta definida na descricao e as categorias nao condizem com OTHER
         USERWIKI = case_when(USERWIKI==0~"Não",
                              USERWIKI==1~"Sim")
         ) %>% 
  dplyr::select(-OTHERSTATUS)

dados = dados %>% magrittr::set_colnames(c("Idade","Gênero","Domínio",names(dados[,-c(1,2,3)])))

g1 = ggplot(dados,mapping = aes(Idade))+
  geom_density(fill = "#6f42c1",alpha=0.2)+
  xlab("Idade")+
  theme_minimal()
ggplotly(g1)

```

----

```{r,echo=FALSE,warning=FALSE,comment="",message=FALSE}
g2 = ggplot(dados,mapping = aes(YEARSEXP))+
  geom_density(fill = "#6f42c1",alpha=0.2)+
  xlab("Anos de experiência no ensino universitário")+
  theme_minimal()
ggplotly(g2)
```

----

```{r,echo=FALSE,warning=FALSE,comment="",message=FALSE}
dados %>% 
  group_by(Gênero) %>% 
  summarise(Quant = n()) %>% 
  plot_ly(labels = ~Gênero, values = ~Quant) %>% 
  add_pie(hole = 0.7) %>% 
  layout(title= "Gênero")

```

----

```{r,echo=FALSE,warning=FALSE,comment="",message=FALSE}
dados %>% 
  mutate(Domínio = case_when(is.na(Domínio)~"Resposta Ausente",TRUE~Domínio)) %>% 
  group_by(Domínio) %>% 
  summarise(Quant = n()) %>% 
  plot_ly(labels = ~Domínio, values = ~Quant) %>% 
  add_pie(hole = 0.7) %>% 
  layout(title= "Domínio")
```

----

```{r,echo=FALSE,warning=FALSE,comment="",message=FALSE}

dados %>% 
  group_by(PhD) %>% 
  summarise(Quant = n()) %>% 
  plot_ly(labels = ~PhD, values = ~Quant) %>% 
  add_pie(hole = 0.7) %>% 
  layout(title= "PhD")

```

----

```{r,echo=FALSE,warning=FALSE,comment="",message=FALSE}

dados %>% 
  group_by(UNIVERSITY) %>% 
  summarise(Quant = n()) %>% 
  plot_ly(labels = ~UNIVERSITY, values = ~Quant) %>% 
  add_pie(hole = 0.7) %>% 
  layout(title= "Universidade")

```

----

```{r,echo=FALSE,warning=FALSE,comment="",message=FALSE}
dados %>% 
  mutate(UOC_POSITION = case_when(is.na(UOC_POSITION)~"Resposta Ausente",TRUE~UOC_POSITION)) %>%
  group_by(UOC_POSITION) %>% 
  summarise(Quant = n()) %>% 
  plot_ly(labels = ~UOC_POSITION, values = ~Quant) %>% 
  add_pie(hole = 0.7) %>% 
  layout(title= "Posição Acadêmica")

```

----

```{r,echo=FALSE,warning=FALSE,comment="",message=FALSE}

dados %>% 
  mutate(USERWIKI = case_when(is.na(USERWIKI)~"Resposta Ausente",TRUE~USERWIKI)) %>%
  group_by(USERWIKI) %>% 
  summarise(Quant = n()) %>% 
  plot_ly(labels = ~USERWIKI, values = ~Quant) %>% 
  add_pie(hole = 0.7) %>% 
  layout(title= "Usuário registrado da Wikipedia")

```

# *Perguntas em escala Likert*

----

Como mencionado, tem-se agora a análise descritiva das respostas com relação às perguntas em escala Likert, sendo estas apresentadas subdividas por tema.

Salienta-se que para melhor compreensão da análise é interessante passar o *mouse* sobre os gráficos de forma a aproveitar melhor a interatividade.

----

```{r,echo=FALSE,warning=FALSE,comment="",message=FALSE}

# Utilidade percebida

g3 = dados %>% 
  dplyr::select(starts_with("PU")) %>% 
  magrittr::set_colnames(c("O uso da Wikipedia facilita para os alunos o desenvolvimento de novas habilidades",
                           "O uso da Wikipedia melhora o aprendizado dos alunos",
                           "A Wikipedia é útil para ensinar")) %>% 
  purrr::map(scale_likertI) %>% 
  bind_cols() %>% 
  pivot_longer(everything(),values_to = "Likert",
               names_to = "var") %>% 
  group_by(var,Likert) %>% 
  na.omit() %>% 
  summarise(contagem = n()) %>% 
  mutate(prop = round(contagem/sum(contagem)*100,2)) %>% 
  ggplot(mapping = aes(var,contagem,fill=Likert,text = sprintf("Categoria: %s<br>Contagem:%s<br>Porcentagem:%s%%",
                                                               Likert,contagem,prop)))+
  geom_bar(position="fill", stat="identity")+
  ggtitle("Utilidade percebida")+
  scale_fill_viridis(discrete = T)+
  theme_minimal()+
  ylab("%")+
  xlab("")+
  coord_flip()
ggplotly(g3,tooltip = "text") %>% layout(showlegend = FALSE)

```

----

```{r,echo=FALSE,warning=FALSE,comment="",message=FALSE}
# facilidade de uso percebida

g4 = dados %>% 
  dplyr::select(starts_with("PEU")) %>% 
  magrittr::set_colnames(c("A Wikipedia é fácil de usar",
                           "É fácil encontrar na Wikipedia as informações que você procura",
                           "É fácil adicionar ou editar informações na Wikipedia")) %>% 
  purrr::map(scale_likertI) %>% 
  bind_cols() %>% 
  pivot_longer(everything(),values_to = "Likert",
               names_to = "var") %>% 
  group_by(var,Likert) %>% 
  na.omit() %>% 
  summarise(contagem = n()) %>% 
  mutate(prop = round(contagem/sum(contagem)*100,2)) %>% 
  ggplot(mapping = aes(var,contagem,fill=Likert,text = sprintf("Categoria: %s<br>Contagem:%s<br>Porcentagem:%s%%",
                                                               Likert,contagem,prop)))+
  geom_bar(position="fill", stat="identity")+
  ggtitle("Facilidade de uso percebida")+
  scale_fill_viridis(discrete = T)+
  theme_minimal()+
  ylab("%")+
  xlab("")+
  coord_flip()
ggplotly(g4,tooltip = "text") %>% layout(showlegend = FALSE)

```

----

```{r,echo=FALSE,warning=FALSE,comment="",message=FALSE}

# Perceived Enjoyment

g5 = dados %>% 
  dplyr::select(starts_with("ENJ")) %>% 
  magrittr::set_colnames(c("O uso da Wikipedia estimula a curiosidade",
                           "O uso da Wikipedia é divertido")) %>% 
  purrr::map(scale_likertI) %>% 
  bind_cols() %>% 
  pivot_longer(everything(),values_to = "Likert",
               names_to = "var") %>% 
  group_by(var,Likert) %>% 
  na.omit() %>% 
  summarise(contagem = n()) %>% 
  mutate(prop = round(contagem/sum(contagem)*100,2)) %>% 
  ggplot(mapping = aes(var,contagem,fill=Likert,text = sprintf("Categoria: %s<br>Contagem:%s<br>Porcentagem:%s%%",
                                                               Likert,contagem,prop)))+
  geom_bar(position="fill", stat="identity")+
  ggtitle("Perceived Enjoyment")+
  scale_fill_viridis(discrete = T)+
  theme_minimal()+
  ylab("%")+
  xlab("")+
  coord_flip()
ggplotly(g5,tooltip = "text") %>% layout(showlegend = FALSE)

```

----

```{r,echo=FALSE,warning=FALSE,comment="",message=FALSE}
# Qualidade

g6 = dados %>% 
  dplyr::select(starts_with("Qu")) %>% 
  magrittr::set_colnames(c("Os artigos na Wikipedia são confiáveis",
                           "Os artigos na Wikipedia são atualizados",
                           "Os artigos na Wikipedia são abrangentes",
                           "Na minha área, a Wikipedia tem uma qualidade inferior a outros recursos",
                           "Confio no sistema de edição da Wikipedia")) %>% 
  purrr::map(scale_likertI) %>% 
  bind_cols() %>% 
  pivot_longer(everything(),values_to = "Likert",
               names_to = "var") %>% 
  group_by(var,Likert) %>% 
  na.omit() %>% 
  summarise(contagem = n()) %>% 
  mutate(prop = round(contagem/sum(contagem)*100,2)) %>% 
  ggplot(mapping = aes(var,contagem,fill=Likert,text = sprintf("Categoria: %s<br>Contagem:%s<br>Porcentagem:%s%%",
                                                               Likert,contagem,prop)))+
  geom_bar(position="fill", stat="identity")+
  ggtitle("Qualidade")+
  scale_fill_viridis(discrete = T)+
  theme_minimal()+
  ylab("%")+
  xlab("")+
  coord_flip()
ggplotly(g6,tooltip = "text") %>% layout(showlegend = FALSE)

```

----

```{r,echo=FALSE,warning=FALSE,comment="",message=FALSE}

# Visibilidade

g7 = dados %>% 
  dplyr::select(starts_with("Vis")) %>% 
  magrittr::set_colnames(c("Wikipedia melhora a visibilidade do trabalho dos alunos",
                           "É fácil ter um registro das contribuições feitas na Wikipedia",
                           "Cito a Wikipedia em meus trabalhos acadêmicos")) %>% 
  purrr::map(scale_likertI) %>% 
  bind_cols() %>% 
  pivot_longer(everything(),values_to = "Likert",
               names_to = "var") %>% 
  group_by(var,Likert) %>% 
  na.omit() %>% 
  summarise(contagem = n()) %>% 
  mutate(prop = round(contagem/sum(contagem)*100,2)) %>% 
  ggplot(mapping = aes(var,contagem,fill=Likert,text = sprintf("Categoria: %s<br>Contagem:%s<br>Porcentagem:%s%%",
                                                               Likert,contagem,prop)))+
  geom_bar(position="fill", stat="identity")+
  ggtitle("Visibilidade")+
  scale_fill_viridis(discrete = T)+
  theme_minimal()+
  ylab("%")+
  xlab("")+
  coord_flip()
ggplotly(g7,tooltip = "text") %>% layout(showlegend = FALSE)

```

----

```{r,echo=FALSE,warning=FALSE,comment="",message=FALSE}

# Imagem Social

g8 = dados %>% 
  dplyr::select(starts_with("Im")) %>% 
  magrittr::set_colnames(c("O uso da Wikipedia é bem considerado entre os colegas",
                           "Na academia, o compartilhamento de recursos educacionais abertos é apreciado",
                           "Meus colegas usam a Wikipedia")) %>% 
  purrr::map(scale_likertI) %>% 
  bind_cols() %>% 
  pivot_longer(everything(),values_to = "Likert",
               names_to = "var") %>% 
  group_by(var,Likert) %>% 
  na.omit() %>% 
  summarise(contagem = n()) %>% 
  mutate(prop = round(contagem/sum(contagem)*100,2)) %>% 
  ggplot(mapping = aes(var,contagem,fill=Likert,text = sprintf("Categoria: %s<br>Contagem:%s<br>Porcentagem:%s%%",
                                                               Likert,contagem,prop)))+
  geom_bar(position="fill", stat="identity")+
  ggtitle("Imagem Social")+
  scale_fill_viridis(discrete = T)+
  theme_minimal()+
  ylab("%")+
  xlab("")+
  coord_flip()
ggplotly(g8,tooltip = "text") %>% layout(showlegend = FALSE)

```

----

```{r,echo=FALSE,warning=FALSE,comment="",message=FALSE}

# atitude de compartilhamento

g9 = dados %>% 
  dplyr::select(starts_with("SA")) %>% 
  magrittr::set_colnames(c("É importante compartilhar conteúdo acadêmico em plataformas abertas",
                           "É importante publicar pesquisas em outras mídias",
                           "É importante que os alunos se familiarizem com ambientes colaborativos online")) %>% 
  purrr::map(scale_likertI) %>% 
  bind_cols() %>% 
  pivot_longer(everything(),values_to = "Likert",
               names_to = "var") %>% 
  group_by(var,Likert) %>% 
  na.omit() %>% 
  summarise(contagem = n()) %>% 
  mutate(prop = round(contagem/sum(contagem)*100,2)) %>% 
  ggplot(mapping = aes(var,contagem,fill=Likert,text = sprintf("Categoria: %s<br>Contagem:%s<br>Porcentagem:%s%%",
                                                               Likert,contagem,prop)))+
  geom_bar(position="fill", stat="identity")+
  ggtitle("Atitude de compartilhamento")+
  scale_fill_viridis(discrete = T)+
  theme_minimal()+
  ylab("%")+
  xlab("")+
  coord_flip()
ggplotly(g9,tooltip = "text") %>% layout(showlegend = FALSE)

```

----

```{r,echo=FALSE,warning=FALSE,comment="",message=FALSE}
# Uso e comportamento

g10 = dados %>% 
  dplyr::select(-USERWIKI) %>% 
  dplyr::select(starts_with("Use")) %>% 
  magrittr::set_colnames(c("Eu uso a Wikipedia para desenvolver meus materiais de ensino",
                           "Eu uso a Wikipedia como plataforma para desenvolver atividades com os alunos",
                           "Recomendo que meus alunos usem a Wikipedia",
                           "Recomendo que meus colegas usem a Wikipedia",
                           "Concordo que meus alunos usem a Wikipedia nos meus cursos")) %>% 
  purrr::map(scale_likertII) %>% 
  bind_cols() %>% 
  pivot_longer(everything(),values_to = "Likert",
               names_to = "var") %>% 
  group_by(var,Likert) %>% 
  na.omit() %>% 
  summarise(contagem = n()) %>% 
  mutate(prop = round(contagem/sum(contagem)*100,2)) %>% 
  ggplot(mapping = aes(var,contagem,fill=Likert,text = sprintf("Categoria: %s<br>Contagem:%s<br>Porcentagem:%s%%",
                                                               Likert,contagem,prop)))+
  geom_bar(position="fill", stat="identity")+
  ggtitle("Uso e comportamento")+
  scale_fill_viridis(discrete = T)+
  theme_minimal()+
  ylab("%")+
  xlab("")+
  coord_flip()
ggplotly(g10,tooltip = "text") %>% layout(showlegend = FALSE)

```

----

```{r,echo=FALSE,warning=FALSE,comment="",message=FALSE}

# Perfil 2.0

g11 = dados %>% 
  dplyr::select(starts_with("Pf")) %>% 
  magrittr::set_colnames(c("Contribuo para blogs",
                           "Participo ativamente de redes sociais",
                           "Publico conteúdo acadêmico em plataformas abertas")) %>% 
  purrr::map(scale_likertII) %>% 
  bind_cols() %>% 
  pivot_longer(everything(),values_to = "Likert",
               names_to = "var") %>% 
  group_by(var,Likert) %>% 
  na.omit() %>% 
  summarise(contagem = n()) %>% 
  mutate(prop = round(contagem/sum(contagem)*100,2)) %>% 
  ggplot(mapping = aes(var,contagem,fill=Likert,text = sprintf("Categoria: %s<br>Contagem:%s<br>Porcentagem:%s%%",
                                                               Likert,contagem,prop)))+
  geom_bar(position="fill", stat="identity")+
  ggtitle("Perfil 2.0")+
  scale_fill_viridis(discrete = T)+
  theme_minimal()+
  ylab("%")+
  xlab("")+
  coord_flip()
ggplotly(g11,tooltip = "text") %>% layout(showlegend = FALSE)

```

----

```{r,echo=FALSE,warning=FALSE,comment="",message=FALSE}

# Relevância do trabalho

g12 = dados %>% 
  dplyr::select(starts_with("JR")) %>% 
  magrittr::set_colnames(c("Minha univer. promove o uso de amb. colabor. abertos na Internet",
                           "Minha univer. valoriza o uso de amb. colabor. abertos na Internet")) %>%
  purrr::map(scale_likertI) %>% 
  bind_cols() %>% 
  pivot_longer(everything(),values_to = "Likert",
               names_to = "var") %>% 
  group_by(var,Likert) %>% 
  na.omit() %>% 
  summarise(contagem = n()) %>% 
  mutate(prop = round(contagem/sum(contagem)*100,2)) %>% 
  ggplot(mapping = aes(var,contagem,fill=Likert,text = sprintf("Categoria: %s<br>Contagem:%s<br>Porcentagem:%s%%",
                                                               Likert,contagem,prop)))+
  geom_bar(position="fill", stat="identity")+
  ggtitle("Relevância do trabalho")+
  scale_fill_viridis(discrete = T)+
  theme_minimal()+
  ylab("%")+
  xlab("")+
  coord_flip()
ggplotly(g12,tooltip = "text") %>% layout(showlegend = FALSE)

```

----

```{r,echo=FALSE,warning=FALSE,comment="",message=FALSE}

# Intenção comportamental

g13 = dados %>% 
  dplyr::select(starts_with("BI")) %>% 
  magrittr::set_colnames(c("No futuro, recomendarei o uso da Wikipedia para meus colegas e alunos",
                           "No futuro, usarei a Wikipedia em minha atividade de ensino")) %>% 
  purrr::map(scale_likertI) %>% 
  bind_cols() %>% 
  pivot_longer(everything(),values_to = "Likert",
               names_to = "var") %>% 
  group_by(var,Likert) %>% 
  na.omit() %>% 
  summarise(contagem = n()) %>% 
  mutate(prop = round(contagem/sum(contagem)*100,2)) %>% 
  ggplot(mapping = aes(var,contagem,fill=Likert,text = sprintf("Categoria: %s<br>Contagem:%s<br>Porcentagem:%s%%",
                                                               Likert,contagem,prop)))+
  geom_bar(position="fill", stat="identity")+
  ggtitle("Intenção comportamental")+
  scale_fill_viridis(discrete = T)+
  theme_minimal()+
  ylab("%")+
  xlab("")+
  coord_flip()
ggplotly(g13,tooltip = "text") %>% layout(showlegend = FALSE)


```

----

```{r,echo=FALSE,warning=FALSE,comment="",message=FALSE}
# Incentivos

g14 = dados %>% 
  dplyr::select(starts_with("Inc")) %>% 
  magrittr::set_colnames(c("Seria útil: um guia de boas práticas",
                           "Seria útil: obter instruções de um colega",
                           "Seria útil: obter treinamento específico",
                           "Seria útil: maior reconhecimento institucional")) %>% 
  purrr::map(scale_likertI) %>% 
  bind_cols() %>% 
  pivot_longer(everything(),values_to = "Likert",
               names_to = "var") %>% 
  group_by(var,Likert) %>% 
  na.omit() %>% 
  summarise(contagem = n()) %>% 
  mutate(prop = round(contagem/sum(contagem)*100,2)) %>% 
  ggplot(mapping = aes(var,contagem,fill=Likert,text = sprintf("Categoria: %s<br>Contagem:%s<br>Porcentagem:%s%%",
                                                               Likert,contagem,prop)))+
  geom_bar(position="fill", stat="identity")+
  ggtitle("Incentivos")+
  scale_fill_viridis(discrete = T)+
  theme_minimal()+
  ylab("%")+
  xlab("")+
  coord_flip()
ggplotly(g14,tooltip = "text")  %>% layout(showlegend = FALSE)


```

----

```{r,echo=FALSE,warning=FALSE,comment="",message=FALSE}

# Experiência

g15 = dados %>% 
  dplyr::select(starts_with("Exp")) %>% 
  magrittr::set_colnames(c("Eu consulto a Wikipedia para questões relacionadas à minha área",
                           "Eu consulto a Wikipedia para outros assuntos acadêmicos",
                           "Eu consulto a Wikipedia para questões pessoais",
                           "Eu contribuo com a Wikipedia (edições, revisões, melhoria de artigos ...)",
                           "Eu uso wikis para trabalhar com meus alunos")) %>% 
  purrr::map(scale_likertII) %>% 
  bind_cols() %>% 
  pivot_longer(everything(),values_to = "Likert",
               names_to = "var") %>% 
  group_by(var,Likert) %>% 
  na.omit() %>% 
  summarise(contagem = n()) %>% 
  mutate(prop = round(contagem/sum(contagem)*100,2)) %>% 
  ggplot(mapping = aes(var,contagem,fill=Likert,text = sprintf("Categoria: %s<br>Contagem:%s<br>Porcentagem:%s%%",
                                                               Likert,contagem,prop)))+
  geom_bar(position="fill", stat="identity")+
  ggtitle("Experiência")+
  scale_fill_viridis(discrete = T)+
  theme_minimal()+
  ylab("%")+
  xlab("")+
  coord_flip()
ggplotly(g15,tooltip = "text")  %>% layout(showlegend = FALSE)


```

# *Relacionamento entre as perguntas*

----

Tem-se a seguir um heatmap das correlações de *spearman* entre as variáveis de escala Likert. Esta medida é uma estatística não-paramétrica que mede a associação entre duas variáveis, não fazendo suposições de distribuição.

----

```{r,echo=FALSE,warning=FALSE,comment="",message=FALSE}

correlacoes = cor(dados[,-c(1:9)],method = "spearman",use = "complete.obs")
heatmaply(round(correlacoes,2),dendrogram = "none",column_text_angle = 90)


```

# *Valores Ausentes*

----

No gráfico a seguir é apresentada a análise de observações ausentes, onde nota-se que OTHER_POSITION, Vis2 e UOC_POSITION foram as variáveis com maior quantidade de ausentes, possuindo 261, 117 e 113 valores faltantes, respectivamente.

----

```{r,echo=FALSE,warning=FALSE,comment="",message=FALSE}

gmiss = gg_miss_var(dados)$data %>% 
  ggplot(mapping = aes(reorder(variable,n_miss),n_miss,text = sprintf("Missing: %s",
                                                                      n_miss)))+
  geom_point(col="#6f42c1")+
  geom_segment(mapping = aes(x = variable, xend = variable,
                             y = 0, yend = n_miss),col="#6f42c1")+
  theme_minimal()+
  xlab("")+
  ylab("Missing")+
  theme(axis.text.x=element_text(angle=90,hjust=1)) 

ggplotly(gmiss,tooltip = "text")  %>% layout(showlegend = FALSE)

```

# *ENJ1 e ENJ2 entre grupos*

----

Agora é apresentada a análise comparativa de ENJ1 (O uso da Wikipedia estimula a curiosidade) e ENJ2 (O uso da Wikipedia é divertido) em relação a algumas variáveis sociodemográficas. Tem-se os resultados apresentados via gráficos boxplot. 

Ainda, utilizou-se abordagens não-paramétricas para verificar as diferenças entre os grupos, sendo que, nos casos onde os testes apontaram diferenças significativas apresentam-se nos gráficos os valores-p, juntamente com o nome do teste aplicado.

----

```{r,echo=FALSE,warning=FALSE,comment="",message=FALSE}

# ENJ1 vs Gênero

g16 = ggplot(dados)+
  geom_boxplot(mapping = aes(x = Gênero, y = ENJ1,fill=Gênero))+
  geom_segment(aes(x=1,xend=1,y=5.1,yend = 5.4))+
  geom_segment(aes(x=1,xend=2,y=5.4,yend = 5.4))+
  geom_segment(aes(x=2,xend=2,y=5.4,yend = 5.1))+
  annotate("text",x = 1.5,y = 5.6,label = "Wilcoxon p-value = 0.018")+
  theme_minimal() 
ggplotly(g16)  %>% layout(showlegend = FALSE)

```

----

```{r,echo=FALSE,warning=FALSE,comment="",message=FALSE}
     
# ENJ1 vs Domínio

g17 = dados %>% 
  dplyr::select(Domínio,ENJ1) %>% 
  na.omit() %>% 
  ggplot()+
  geom_boxplot(mapping = aes(x = Domínio, y = ENJ1,fill=Domínio))+
  geom_segment(aes(x=2,xend=2,y=5.1,yend = 5.4))+
  geom_segment(aes(x=2,xend=4,y=5.4,yend = 5.4))+
  geom_segment(aes(x=4,xend=4,y=5.4,yend = 5.1))+
  annotate("text",x = 3,y = 5.6,label = "Dunn p-value = 0.005")+
  geom_segment(aes(x=4,xend=4,y=5.5,yend = 5.8))+
  geom_segment(aes(x=4,xend=6,y=5.8,yend = 5.8))+
  geom_segment(aes(x=6,xend=6,y=5.8,yend = 5.5))+
  annotate("text",x = 5,y = 6,label = "Dunn p-value = 0.000")+
  theme_minimal() 
ggplotly(g17) %>% layout(showlegend = FALSE)

```

----

```{r,echo=FALSE,warning=FALSE,comment="",message=FALSE}

# ENJ1 vs PhD

g18 = ggplot(dados)+
  geom_boxplot(mapping = aes(x = PhD, y = ENJ1,fill=PhD))+
  theme_minimal() 
ggplotly(g18)  %>% layout(showlegend = FALSE)

```

----

```{r,echo=FALSE,warning=FALSE,comment="",message=FALSE}

# ENJ1 vs UNIVERSITY

g19 = ggplot(dados)+
  geom_boxplot(mapping = aes(x = UNIVERSITY, y = ENJ1,fill=UNIVERSITY))+
  theme_minimal() 
ggplotly(g19) %>% layout(showlegend = FALSE)

```

----

```{r,echo=FALSE,warning=FALSE,comment="",message=FALSE}

# ENJ2 vs Gênero

g20 = ggplot(dados)+
  geom_boxplot(mapping = aes(x = Gênero, y = ENJ2,fill=Gênero))+
  theme_minimal() 
ggplotly(g20) %>% layout(showlegend = FALSE)

```

----

```{r,echo=FALSE,warning=FALSE,comment="",message=FALSE}

# ENJ2 vs PhD

g21 = ggplot(dados)+
  geom_boxplot(mapping = aes(x = PhD, y = ENJ2,fill=PhD))+
  theme_minimal() 
ggplotly(g21) %>% layout(showlegend = FALSE)

```

----

```{r,echo=FALSE,warning=FALSE,comment="",message=FALSE}

# ENJ2 vs UNIVERSITY

g22 = ggplot(dados)+
  geom_boxplot(mapping = aes(x = UNIVERSITY, y = ENJ2,fill=UNIVERSITY))+
  theme_minimal() 
ggplotly(g22) %>% layout(showlegend = FALSE)

```

# *Análise de agrupamento*

----

Por fim, fez-se uma análise de agrupamento visando identificar grupos, tendo como base as respostas dadas as perguntas de escala likert. Destaca-se que, devido a quantidade de observações ausentes e visando ter perda mínima de dados para a análise, retirou-se as variáveis com mais de 10% de observações ausentes e utilizou-se métodos de imputação robusta para as demais variáveis. 

A seguir tem-se o dendrograma e o gráfico de silhueta que demonstram e permitem visualizar que, considerando-se as respostas dadas, o ideal é dividir os professores em dois grupos. Salienta-se ainda, que o método de agrupamento utilizado foi o método de Ward.

```{r,echo=FALSE,warning=FALSE,comment="",message=FALSE,include=FALSE}

# retirando variaveis com mais de 10% de missing e imputando via pacote mice o restante das observações

set.seed(6525923)

imput = mice::mice(dados %>% dplyr::select(-c(OTHER_POSITION,Vis2,UOC_POSITION)),m=1)
completeData = mice::complete(imput,1)
completeData = na.omit(completeData)

```

----

```{r,echo=FALSE,warning=FALSE,comment="",message=FALSE}
hc.ward = eclust(completeData[,-c(1:7)],"hclust",2)

fviz_dend(hc.ward,k=2,show_labels = F)
```


----

```{r,echo=FALSE,warning=FALSE,comment="",message=FALSE}
fviz_nbclust(completeData[,-c(1:7)],hcut)
```

----

Todas as análises foram desenvolvidas utilizando-se a linguagem R e os códigos podem ser obtidos no [*link*](https://github.com/wellingtonf-souza/wiki4HE)